臺灣彰化地方法院刑事判決　　　　　　　 95年度易字第617號
公　訴　人　　臺灣彰化地方法院檢察署檢察官
被　　　告　　甲○○
　　　　　　　丙○○
共　　　同
選任辯護人　陳建良律師
上列被告等因違反著作權法案件，經檢察官提起公訴 (95年度偵
字第3733號)，本院判決如下：
    主  文
甲○○共同連續擅自以重製之方法侵害他人之著作財產權，處有
期徒刑拾月，減為有期徒刑伍月，如易科罰金，以銀元參佰元即
新臺幣玖佰元折算壹日。
丙○○共同連續擅自以重製之方法侵害他人之著作財產權，處有
期徒刑拾月，減為有期徒刑伍月，如易科罰金，以銀元參佰元即
新臺幣玖佰元折算壹日。
    事  實
一、丙○○係彰化縣私立佳音英語短期補習班（下稱佳音英語迦
    南分校）、私立佳美地英語短期補習班（下稱佳音英語佳美
    地分校）之負責人，甲○○則負責該二補習班之教務編輯工
    作，緣於民國九十二年三月間，甲○○參加國立勤益技術學
    院臺中縣屯區社區公民大學舉辦之「英語圖像」課程，該課
    程委託易速文化出版社（下稱易速文化）負責授課，甲○○
    因此有機會接觸易速文化享有著作權之易速美語圖像學習系
    列圖像發音篇（下稱圖像發音篇），並向易速文化訂購圖像
    發音篇（含二本課本，一片光碟）及教具、複合字閃卡，供
    佳音英語迦南分校、佳音英語佳美地分校學生使用，然丙○○、甲○○明知圖像發音篇係易速文化享有著作權之物，且
    係以十七個圖像搭配十七個母音，編彙圖像發音達成學習效
    果，未經易速文化之同意，不得擅自重製，竟共同基於擅自
    以重製之方法侵害他人之著作財產權之概括犯意聯絡，未經
    易速文化之同意及授權，自九十二年九月間起，至九十四年
    十二月間止，重製圖像發音篇十七個圖像，於佳音英語迦南
    分校、佳音英語佳美地分校之音標課本中供學生使用，發出
    之音標課本共一百五十本。嗣於九十四年十二月間，易速文
    化在彰化縣彰化市南郭國小開辦美語師資訓練課程時，經學
    員告知所使用之圖像與佳音英語迦南分校、佳音英語佳美地
    分校音標課本使用之圖像相同，始悉上情。
二、案經易速文化訴由臺灣彰化地方法院檢察署檢察官偵查起訴
    。
    理  由
一、訊據被告甲○○、丙○○固坦承自九十二年九月間起，至九
    十四年十二月間止，重製圖像發音篇十七個圖像，於佳音英
    語迦南分校、佳音英語佳美地分校之音標課本中供學生使用
    ，共發出一百五十本，惟矢口否認上開犯行，被告甲○○辯
    稱：其係因無知重製易速文化之圖像，並無蓄意侵害對方的
    著作權，其乃因學生回家沒有習作本練習才會去編上開音標
    課本，且上開音標課本僅係習作本，之後就要求回收云云；
    被告丙○○辯稱：其為佳音英語迦南分校、佳音英語佳美地
    分校負責人，被告甲○○是很單純的要讓學生回家有教材練
    習才會研發上開音標課本，其事實上也向易速文化購買圖像
    發音篇一段時間，如果要侵害著作權，可以買個幾本就不去
    購買云云。被告甲○○、丙○○共同選任辯護人並為其辯護
    稱：當初被告向易速文化購買的不只是課本，還有教具、閃
    卡讓學生練習，易速文化當時應有授權被告得使用所購買之
    書籍、教具授課之權利；上開音標課本係習作本，係作為有
    購買使用圖像發音篇的學生課後複習使用，屬於授課內容之
    一環，被告並無藉此重製獲利，本案係合理使用等語。
二、經查：
（一）事實欄所載被告等於其所編之音標課本中，重製易速文化
      享有著作權之圖像發音篇十七個圖像，共發出一百五十本
      等情，業據被告等坦承不諱，並有圖像創作手稿、著作權
      讓與協議書、圖像發音篇二冊及音標課本二冊附卷可稽，
      此部分事實堪以認定。
（二）被告等雖辯稱上開音標課本係單純供學生練習使用，為購
      買圖像發音篇使用學生所搭配之習作本云云，並舉證人即
      英文部老師乙○○為證。證人乙○○於本院審理時並證稱
      ：上開音標課本係供學生練習，為搭配圖像發音篇使用之
      習作本，圖像發音篇係轉發給學生一人一套，沒有單獨使
      用音標課本上課的情形，九十三年六月後沒有再向易速文
      化購買圖像發音篇，係因為還有庫存云云。惟查，上開音
      標課本之編排方式係以音標教學、心得筆記交叉編輯，該
      音標教學部分並有字母的自然發音與音標符號、字母的讀
      音、母音的故事、發聲練習等教學單元，且分為二冊，已
      非單純之習作本可擬。且依被告向易速文化購買圖像發音
      篇之請款對帳單以觀，被告等於九十二年四月、六月、七
      月分別向易速文化購買圖像發音篇各一百套，合計三百套
      後，之後所購買套數即逐月遞減，九十二年十一月購買五
      十套、九十三年一月購買二十套、九十三年四月購買十套
      、九十三年五月購買十套、九十三年六月購買十套。由上
      開被告於九十三年四月、五月、六月尚零星購買十套、十
      套、十套之情形，足認被告之前所購買之圖像發音篇已全
      數用鑿，並無庫存，否則被告若尚有庫存，何須再連續三
      個月零星購買。被告既至九十四年十二月間仍將上開音標
      課本供學生使用，距離其最後一次向易速文化購買圖像發
      音篇相隔一年六個月之久，且圖像發音篇原係轉發給學生
      一人一套之教材，並非重複使用者，被告等於上開期間既
      未再向易速文化購買任何圖像發音篇教材，對新收學生何
      能與上開音標課本一同搭配授課，是被告等所辯：上開音
      標課本係為購買圖像發音篇使用學生所搭配之習作本云云
      ，及證人乙○○上開所證，均顯與事實不符，不能採信，
      被告等更憑此辯稱本案係合理使用云云，更屬無據。另關
      於被告等辯稱：其曾向易速文化購買教具、閃卡，易速文
      化當時有授權被告使用乙節，此已為易速文化所否認。且
      依被告向易速文化所購買之音標課本教具每套售價僅新臺
      幣（下同）三千七百元、複合字閃卡每套售價僅七百五十
      元、童話文法教具每套售價僅三百七十元（均購買二套）
      ，售價並不高昂，顯難認為其中已包括授權費用，或易速
      文化有何默示授權存在，易速文化出售上開教具、複合字
      閃卡，僅係為搭配易速文化之圖像發音篇供教學使用，並
      未授權被告重製上開圖像發音篇十七個圖案，要無疑義。
      綜上，本案被告等所辯，要無可採，本件事證明確，被告
      等犯行均洵堪認定，應依法論科。
三、刑法第二條第一項規定：「行為後法律有變更者，適用行為
    時之法律。但行為後之法律有利於行為人者，適用最有利於
    行為人之法律。被告行為後，刑法第五十六條連續犯之規定
    ，業於九十四年二月二日修正公布刪除，並於九十五年七月
    一日施行。因行為後刑法業已刪除連續犯之規定，此刪除雖
    非犯罪構成要件之變更，但顯已影響行為人刑罰之法律效果
    ，自屬法律有變更，比較新、舊法結果，仍應適用較有利於
    被告之行為時法律，即修正前刑法之規定論以連續犯。核被
    告甲○○、丙○○所為，均係犯著作權法第九十一條第一項
    之擅自以重製之方法侵害他人之著作財產權罪。被告等就上
    開犯行，互有犯意聯絡及行為分擔，共同實行犯罪之行為，
    均為正犯。被告等多次侵害他人著作權之行為，時間緊接，
    所犯又係構成要件相同之罪名，顯係基於概括犯意連續為之
    ，為連續犯，應依修正前刑法第五十六條之規定論以一罪，
    並加重其刑。爰審酌被告等犯罪之動機、目的、手段、品行
    、生活狀況、智識程度，暨犯後飾辭否認犯行，未能與被害
    人達成和解等一切情狀，分別量處有期徒刑十月。被告等犯
    罪時間在九十六年四月二十四日以前，合於減刑條件，爰依
    中華民國九十六年罪犯減刑條例第二條第一項第三款、第七
    條、第九條規定，均減為有期徒刑五月，並諭知如易科罰金
    其折算之標準。末按，被告行為時刑法第四十一條第一項前
    段規定：「犯最重本刑為五年以下有期徒刑以下之刑之罪，
    而受六個月以下有期徒刑或拘役之宣告，因身體、教育、職
    業、家庭之關係或其他正當事由，執行顯有困難者，得以一
    元以上三元以下折算一日，易科罰金」。又被告行為時之易
    科罰金折算標準，罰金罰鍰提高標準條例第二條前段（現已
    刪除）規定，就其原定數額提高為一百倍折算一日，則被告
    行為時之易科罰金折算標準，應以銀元三百元折算一日，經
    折算為新臺幣後，應以新臺幣九百元折算為一日。惟九十四
    年二月二日修正公布、九十五年七月一日施行之刑法第四十
    一條第一項前段則規定：「犯最重本刑為五年以下有期徒刑
    以下之刑之罪，而受六個月以下有期徒刑或拘役之宣告者，
    得以新臺幣一千元、二千元或三千元折算一日，易科罰金」
    。比較修正前、後之易科罰金折算標準，以修正前之規定，
    較有利於被告，應依刑法第二條第一項前段規定，適用修正
    前刑法第四十一條第一項前段規定，定其折算標準，併此敘
    明。
據上論斷，應依刑事訴訟法第二百九十九條第一項前段、著作權
法第九十一條第一項、刑法第二條第一項前段、第二十八條，修
正前刑法第五十六條、第四十一條第一項前段，修正前罰金罰鍰
提高標準條例第二條，中華民國九十六年罪犯減刑條例第二條第
一項第三款、第七條、第九條，判決如主文。
本件經檢察官劉世豪到庭執行職務。
中　　華　　民　　國　　96　　年　　7 　　月　　17　　日
                  刑事第七庭      審判長法官   李進清
                                        法官   紀佳良
                                        法官   王昌鑫
以上正本證明與原本無異。
如不服本判決應於收受本判決後十日內向本院提出上訴書狀，其
未敘述上訴理由者，並得於提起上訴後十日內向本院補提理由書
狀（均須按他造當事人之人數附繕本）「切勿逕送上級法院」。
告訴人或被害人對於判決如有不服具備理由請求檢察官上訴者，
其上訴期間之計算係以檢察官收受判決正本之日期為準。
中　　華　　民　　國　　96　　年　　7 　　月　　17　　日
                                      書記官   陳文俊
附錄本案論罪科刑法條全文：
著作權法第91條
擅自以重製之方法侵害他人之著作財產權者，處 3 年以下有期徒
刑、拘役，或科或併科新臺幣 75 萬元以下罰金。
意圖銷售或出租而擅自以重製之方法侵害他人之著作財產權者，
處6 月以上五年以下有期徒刑，得併科新臺幣20萬元以上2 百萬
元以下罰金。
以重製於光碟之方法犯前項之罪者，處 6 月以上 5 年以下有期
徒刑，得併科新臺幣 50 萬元以上 5 百萬元以下罰金。
著作僅供個人參考或合理使用者，不構成著作權侵害。
